ACORDAO-COMPLETO-2344764

ACÓRDÃO 5247/2020 ATA 13/2020 - PRIMEIRA CÂMARA

VISTOS, relatados e discutidos estes autos que cuidam de pedidos de reexame interpostos pela Fundação Universidade Federal de Mato Grosso do Sul e por Gisela Angelina Levatti Alexandre contra o Acórdão 4421/2018-TCU-Primeira Câmara,
	ACORDAM os Ministros do Tribunal de Contas da União, reunidos em sessão da Primeira Câmara, com fundamento no artigo 48 da Lei 8.443/1992, c/c os artigos 285 e 286 do RI/TCU, diante das razões expostas pelo Relator, em:
	9.1. conhecer e dar provimento aos pedidos de reexame;
9.2. reformar o Acórdão 4421/2018-TCU-Primeira Câmara a fim de considerar legal o ato de alteração da aposentadoria de Gisela Angelina Levatti Alexandre (XXX.440.698-XX) , concedendo-lhe o registro;
	9.3. dar ciência deste acórdão ao recorrente e à Fundação Universidade Federal de Mato Grosso do Sul.

Pedidos de reexame interpostos contra decisão que considerou ilegal ato de aposentadoria.

Primeira Câmara

3. Recorrentes: Fundação Universidade Federal de Mato Grosso do Sul e Gisela Angelina Levatti Alexandre (XXX.440.698-XX).

13.1. Ministros presentes: Walton Alencar Rodrigues (Presidente), Benjamin Zymler, Bruno Dantas (Relator) e Vital do Rêgo.
13.2. Ministro-Substituto presente: Weder de Oliveira.

BRUNO DANTAS

Ministro Benjamin Zymler.

Cuidam os autos de pedidos de reexame interpostos pela Fundação Universidade Federal de Mato Grosso do Sul e por Gisela Angelina Levatti Alexandre contra o Acórdão 4421/2018-TCU-Primeira Câmara.
2.	A deliberação recorrida apresentou o seguinte teor:
"VISTOS, relatados e discutidos estes autos que tratam de ato de alteração de aposentadoria emitido no âmbito da Fundação Universidade Federal de Mato Grosso do Sul em favor de Gisela Angelina Levatti Alexandre,
ACORDAM os Ministros do Tribunal de Contas da União, reunidos em sessão da 1ª Câmara, ante as razões expostas pelo Relator, e com fundamento nos arts. 71, incisos III e IX, da Constituição Federal, 1º, inciso V, 39, inciso II, e 45 da Lei 8.443/92, 262, § 2º, do Regimento Interno e 6º, § 2º, da Resolução TCU nº 206/2007, em:
9.1. considerar ilegal o ato de alteração de aposentadoria de Gisela Angelina Levatti Alexandre (XXX.440.698-XX) , negando-lhe o correspondente registro;
9.2. dispensar o ressarcimento das quantias indevidamente recebidas de boa-fé, consoante o enunciado 106 da Súmula de Jurisprudência deste Tribunal;
9.3. determinar à Fundação Universidade Federal de Mato Grosso do Sul que:
9.3.1. faça cessar, no prazo de 15 (quinze) dias, contado a partir da ciência desta deliberação, os pagamentos decorrentes do ato impugnado, sob pena de responsabilidade solidária da autoridade administrativa omissa, consoante disposto nos arts. 71, inciso IX, da Constituição Federal e 262 do Regimento Interno desta Corte;
9.3.2. dê ciência do inteiro teor desta deliberação à interessada, alertando-a de que o efeito suspensivo proveniente da interposição de eventuais recursos, caso não providos, não a exime da devolução dos valores indevidamente percebidos após a notificação;
9.3.3. envie a esta Corte de Contas, no prazo de 30 (trinta) dias, por cópia, comprovante de que a interessada teve ciência desta deliberação;
9.4. determinar à Sefip que:
9.4.1. oriente o órgão jurisdicionado no sentido de que poderá ser editado novo ato de aposentadoria em favor da interessada, desde que escoimado da irregularidade verificada nos presentes autos, o qual deverá ser submetido a novo julgamento por esta Corte de Contas, nos termos do art. 262, § 2º, do RITCU;
9.4.2. monitore o cumprimento das medidas indicadas no subitem 9.3 acima."
3.	Admitido o processamento dos recursos, porquanto preenchidos os requisitos previstos no art. 48 da Lei 8.443/1992, conferi efeito suspensivo aos itens 9.1 e 9.3.1 do acórdão recorrido em relação a Gisela Angelina Levatti Alexandre (peça 40) .
4.	Instruído o feito, faço reproduzir, o exame técnico e o encaminhamento oferecidos pela Secretaria de Recursos deste Tribunal (peça 43) , que contou com a anuência do Ministério Público junto ao TCU (peça 45) :
"HISTÓRICO
2.	O ato concessório de alteração de aposentadoria da recorrente foi julgado ilegal, em decorrência da inclusão, nos seus proventos, da vantagem 'opção', sem o atendimento ao requisito previsto no art. 193 da Lei 8.112/1990.
EXAME DE ADMISSIBILIDADE
Reiteram-se os exames de admissibilidade de peças 35 e 36, em que se propôs o conhecimento dos presentes recursos, nos termos do artigo 48 da Lei 8.443/1992, c/c os artigos 285 e 286, parágrafo único, do RI/TCU, com a suspensão dos efeitos dos subitens 9.1 e 9.3.1 do Acórdão 4421/2018-TCU-Primeira Câmara, em relação às recorrentes. Observa-se que o Excelentíssimo Senhor Ministro-Relator Bruno Dantas, mediante despacho de peça 40, concordou com a proposta desta unidade técnica.
EXAME DE MÉRITO
Delimitação
4.1. Constitui objeto do presente recurso definir se:
houve ofensa ao princípio da segurança jurídica;
a concessão da vantagem de 'opção' se deu com fundamento no subitem 9.3.2 do Acórdão 2076/2005-TCU-Plenário, antes de 25/10/2001.
Da segurança jurídica
4.2. Os recorrentes aduzem que teria havido violação ao princípio da segurança jurídica, com base nos seguintes argumentos:
5.2.	O princípio da segurança jurídica, hoje considerado princípio de direito fundamental, ocupa destacado lugar no ordenamento jurídico atual, ombreando-se, sem diferenças, ao direito adquirido, à coisa julgada e ao ato jurídico perfeito.
5.3.	Assim, entendem que a presente concessão não deve ser julgada ilegal, porquanto já transcorreram mais de 19 anos desde a publicação da alteração de aposentadoria em apreço, aplicando-se ao caso vertente a teoria do fato consumado.
Análise:
5.4.	Sendo o ato de aposentadoria complexo, este somente passa a estar plenamente formado (perfeito) , válido (aferição da legalidade com reflexo de definitividade perante a Administração) e eficaz (plenamente oponível a terceiros, deixando de apresentar executoriedade provisória) quando recebe o registro pela Corte de Contas. Tal entendimento decorre do disposto no inciso III do art. 71 da Constituição Federal, que estabelece que compete ao Tribunal de Contas da União apreciar, para fins de registro, a legalidade dos atos de admissão, assim como a concessão de aposentadoria, reforma ou pensão.
5.5.	Nessa perspectiva, impõe-se reconhecer que referido ato possui natureza precária, razão pela qual, até que haja o efetivo julgamento e o consequente registro pela Corte de Contas, não há que se falar em direito adquirido, ato jurídico perfeito, proteção da confiança, ato consumado ou em irredutibilidade dos proventos, tendo em vista a ausência de aperfeiçoamento e definitividade do ato.
5.6.	No caso em apreço, não houve o respectivo registro em razão da constatação de ilegalidade no ato, o que afasta, por si só, a presunção de legitimidade do ato administrativo que lhe concedeu o benefício, não havendo, assim, que se falar em violação da segurança jurídica ou de proteção da confiança. 
5.7.	Sobre a questão, observa-se, ainda, que não se mostra factível o argumento de se convolar em legais atos eivados de vícios, dado o longo lapso temporal transcorrido entre sua edição e a consequente apreciação pelo TCU, porquanto estas situações geram tão somente a necessidade de instauração do contraditório, consoante Acórdão 5962/2012-TCU-Segunda Câmara, verbis:	
'4. Nos termos da jurisprudência do STF, o transcurso de longo lapso temporal entre a edição do ato e sua apreciação por parte do TCU não converte a concessão ilegal em legal, gerando apenas a necessidade de instauração do contraditório e da ampla defesa para a validade do processo, na hipótese de o ato haver ingressado no Tribunal há mais de cinco anos (MS-25.116, MS-25.403, MS-25.343, MS-27.296, entre outros) '
5.8.	No caso concreto, o ato em apreço foi disponibilizado ao TCU a mais de cinco anos, tendo sido oportunizada a oitiva prévia da interessada (peça 4) . 
5.9..	Quanto à boa-fé da recorrente, tenha-se presente que foi considerada ao se dispensar a devolução dos valores indevidamente recebidos, nos termos do subitem 9.2 do acórdão recorrido.
5.10.	No que tange a uma possível violação ao princípio da irredutibilidade salarial, destaca-se, ainda, que, de acordo com o e. STF, não há óbice à redução de proventos caso alguma parcela/vantagem esteja sendo paga ao arrepio da lei, nos termos do entendimento proferido no âmbito do MS 25.552, de relatoria da Ministra Cármen Lúcia, verbis: 
'EMENTA: MANDADO DE SEGURANÇA. ATO DO TRIBUNAL DE CONTAS DA UNIÃO. APOSENTADORIA DE MAGISTRADO.[...]. DECADÊNCIA ADMINISTRATIVA E OFENSA AO PRINCÍPIO DA IRREDUTIBILIDADE DE SALÁRIOS NÃO CONFIGURADAS. [...]3. O Supremo Tribunal Federal pacificou entendimento de que, sendo a aposentadoria ato complexo, que só se aperfeiçoa com o registro no Tribunal de Contas da União, o prazo decadencial da Lei n. 9.784/99 tem início a partir de sua publicação. Aposentadoria do Impetrante não registrada: inocorrência da decadência administrativa. 4. A redução de proventos de aposentadoria, quando concedida em desacordo com a lei, não ofende o princípio da irredutibilidade de vencimentos. Precedentes. 5. Segurança denegada.' (grifos acrescidos) .
5.11.	Por conseguinte, é de se rejeitar o argumento apresentado pelas recorrentes.
6. Da concessão da vantagem 'opção', com fundamento no subitem 9.3.2 do Acórdão 2076/2005-TCU-Plenário.
6.1.	As recorrentes aduzem que a vantagem 'opção' foi deferida com fundamento no subitem 9.3.2 do Acórdão 2076/2005-TCU-Plenário.
6.2.	Em reforço à sua tese, aduzem que, recentemente, em caso semelhante, o TCU julgou legal a concessão da vantagem 'opção' (Acórdão 7454/2017-TCU-Primeira Câmara) .
Análise:
6.3.	Para o deslinde da presente questão, traz-se à colação o disposto na Portaria 39 da UFMS, publicada no DOU de 29/01/1999 (peça 32, p. 11) :
'Nº 39 - O Pró-Reitor de Administração, ao exercício do Cargo de Reitor, da Fundação Universidade Federal de Mato Grosso do Sul, no uso de suas atribuições legais e tendo em vista o que consta do Processo nº 23104.000306/98-56, resolve:
Alterar a Portaria nº 624, publicada no DOU de 2/10/98, de concessão de aposentadoria a GISELA ANGELINA LEVATTI ALEXANDRE, matrícula SIAPE nº 0431635, para inclusão da vantagem prevista na Decisão 481/97- TCU - Plenário, publicada no DOU de 20.08.97.
Esta Portaria entra em vigor na data de sua publicação.
Wilson Verde Selva Júnior' (grifos acrescidos) .
6.4.	Assim, diferentemente do exposto pelo relator a quo, a portaria de alteração da aposentadoria da interessada fez menção expressa ao entendimento firmado no Acórdão 481/1997-TCU-Plenário e, por via de consequência, se subsome ao disposto no subitem 9.3.2 do Acórdão 2076/2005-TCU-Plenário:
'9.3.2. em atenção aos princípios da segurança jurídica, da boa-fé e da isonomia, a determinação constante do item 8.5 da Decisão nº 844/2001 - Plenário - TCU, com a redação dada por este Acórdão, não se aplica aos atos de aposentadoria expedidos com base no entendimento decorrente das Decisões nº s 481/1997 - Plenário e 565/1997 - Plenário, e já publicados no órgão de imprensa oficial até a data da publicação da Decisão nº 844/2001 - Plenário (DOU de 25/10/2001) ;' 
6.5.	Para maior clareza, traz-se à colação o disposto no subitem 8.5 da Decisão 844/2001-TCU-Plenário:
'8.5. determinar aos órgãos da Administração Pública Federal que promovam o reexame dos proventos de aposentadoria compostos sob orientação da Decisão 481/97-TCU-Plenário, para a pronta exclusão da parcela opção, derivada exclusivamente da vantagem quintos ou décimos, esclarecendo que é assegurada, na aposentadoria, a vantagem decorrente da opção, prevista no artigo 2º da Lei 8.911/94, aos servidores que, até a data de 18 de janeiro de 1995, tenham satisfeitos os pressupostos temporais estabelecidos nos arts. 180 da Lei 1.711/52 e 193 da Lei 8.112/90, sem prejuízo da aplicação da Súmula 106 da Jurisprudência deste Tribunal aos valores recebidos de boa-fé até a data desta Decisão;' (Vide Acórdão 589/2005-TCU-Plenário - Ata 17. Alteração da redação.) (Vide Acórdão 2076/2005-TCU-Plenário - Ata 47. Embargos de Declaração acolhidos. Alterada a redação.)  
6.6.	Merece destaque o seguinte excerto de voto do Excelentíssimo Senhor Ministro José Múcio Monteiro, por ocasião da apreciação do TC -Processo 030.351/2012-0 (Acórdão 7454/2017-TCU-Primeira Câmara) :
'5. O MP/TCU cita como idêntico precedente o Acórdão 2285/2007-TCU-Segunda Câmara e, em conclusão, sugere o provimento do recurso interposto por Élio Capriata, ainda que em caráter excepcional, de modo a anular a deliberação recorrida e considerar legais os atos de alteração, com o consequente registro.
6. De fato, assiste razão ao parquet especializado. Compulsando o Diário Oficial da União nº 110, Seção 2, página 18, publicado em 11 de junho de 1999, nota-se que o órgão de origem editou a Portaria nº 421, de 2 de junho de 1999, conferindo ao servidor a parcela opção, tendo como fundamento legal a Decisão nº 481/1997-TCU-Plenário:
'Nº 421 - O Reitor da Fundação Universidade Federal de Mato Grosso do Sul, no uso de suas atribuições e tendo em vista o que consta do Processo nº 23104.003144/99-41, resolve: '1. Alterar os fundamentos legais da aposentadoria de ÉLIO CAPRIATA, matricula SIAPE nº 0431818, concedida pela Portaria nº 484/1992, de 26/5/1992, publicada no DOU de 29/5/1992, para inclusão da vantagem de que trata o art. 2º da Lei nº 8.911/1994 [opção], acrescida dos quintos incorporados, nos termos da Decisão nº 481/1997-TCU-Plenário publicada no DOU de 20/8/1997, com efeitos a partir de 18 de maio de 1999. 2. Esta Portaria entra em vigor na data de sua publicação.'
7. Assim, concordo com o douto parecer do Ministério Público junto ao Tribunal, pelo provimento do presente pedido de reexame, para tornar insubsistente o Acórdão nº 7.584/2015-TCU-1ª Câmara e considerar legais os atos de alteração de aposentadoria de Élio Capriata, ordenando o registro.'
6.7.	Pois bem. É tamanha a importância do princípio da igualdade, que assim dispôs o constituinte originário no preâmbulo e no art. 5º da Lei Maior de 1988: 
'Preâmbulo. Nós, representantes do povo brasileiro, reunidos em Assembléia Nacional Constituinte para instituir um Estado Democrático, destinado a assegurar o exercício dos direitos sociais e individuais, a liberdade, a segurança, o bem-estar, o desenvolvimento, a igualdade e a justiça como valores supremos de uma sociedade fraterna, pluralista e sem preconceitos, fundada na harmonia social e comprometida, na ordem interna e internacional, com a solução pacífica das controvérsias, promulgamos, sob a proteção de Deus, a seguinte CONSTITUIÇÃO DA REPÚBLICA FEDERATIVA DO BRASIL.'
'Art. 5º Todos são iguais perante a lei, sem distinção de qualquer natureza, garantindo-se aos brasileiros e aos estrangeiros residentes no País a inviolabilidade do direito à vida, à liberdade, à igualdade, à segurança e à propriedade' (grifos acrescidos) .
6.8.	Sobre o princípio da igualdade, acrescente-se a doutrina de Luiz Flávio Gomes:
'Por força do princípio da igualdade, como se percebe, ganha extraordinária força o precedente judicial. Mas não se trata de conferir-lhe força vinculante erga omnes, tal como se dá no sistema do stare decisis. O precedente tem relevância perante o órgão jurisdicional que adotou determinada solução para o litígio. Firmada sua primeira posição, em casos idênticos, urge o mesmo tratamento, sob pena de aplicação desigual da lei, em flagrante violação ao princípio da igualdade. Não existem cidadãos iguais, sem iguais decisões judiciais para casos idênticos. Logo, dentro do modelo democrático e independente de Magistratura, urge a construção de um princípio fundamental: o juiz está vinculado ao seu precedente. Tratando-se de decisão coletiva, o Tribunal ou parcela dele está vinculado ao seu precedente. Pois só observando o precedente é que se dará para situações idênticas o mesmo (e igual) tratamento jurídico. A relevância dessa construção é extraordinária quando se considera um Tribunal com poucos membros (STF, por exemplo) . Firmado um determinado entendimento pelo seu Órgão Pleno, urge seu acolhimento em casos futuros' (in A Dimensão da Magistratura: no estado constitucional e democrático de direito: independência judicial, controle judiciário, legitimação da jurisdição, politização e responsabilidade do juiz. São Paulo: Editora Revista dos Tribunais, 1997, fls. 238/9) .
6.9.	Corroborando as considerações supra, é oportuna a advertência do Tribunal Constitucional da Espanha no precedente STC 108/1988:
'Um mesmo juiz ou tribunal não pode modificar o sentido das decisões adotadas anteriormente em casos substancialmente idênticos, a não ser que se aparte conscientemente dele, oferecendo uma fundamentação suficiente e razoável que motive a mudança de critério [...]' (apud Augusto César Leite de Carvalho, in Princípios de Direito do Trabalho sob a perspectiva dos Direitos Humanos. São Paulo: LTr, 2018, p. 57) .
6.10.	De mais a mais, tenha-se presente o ensinamento de Celso Antônio Bandeira de Mello:
' (...) por via do princípio da igualdade, o que a ordem jurídica pretende é a impossibilidade de desequiparações fortuitas ou injustificadas' (apud Maria Sylvia Zanella Di Pietro, in Direito Administrativo, 30 ed., Rio de Janeiro: Forense, 2017, p. 754) .
6.11.	A doutrina supracitada aplaina de lés a lés possíveis dúvidas quanto a se aplicar a Decisão 481/1997-TCU-Plenário à interessada. É dizer: firmado um entendimento pelo Plenário (subitem 9.3.2 do Acórdão 2076/2005-TCU-Plenário) e ratificado recentemente pela 1ª Câmara deste Tribunal (Acórdão 7454/2017-TCU-Primeira Câmara) , urge o seu acatamento em casos futuros, sob pena de ferir o princípio da igualdade.
6.12.	Assim, como a alteração de aposentadoria da interessada foi publicada no DOU de 29/01/1999 e com fundamento no entendimento da Decisão 481/1997-TCU-Plenário, entende-se que deve ser considerada legal a inclusão da parcela 'opção'.
6.13.	Por conseguinte, é de se propor o julgamento pela legalidade do ato de alteração de aposentadoria de peça 12.
CONCLUSÃO
7.	Da análise anterior, conclui-se que:
não houve ofensa ao princípio da segurança jurídica;
a concessão da vantagem 'opção' se deu com fundamento no subitem 9.3.2 do Acórdão 2076/2005-TCU-Plenário, antes de 25/10/2001.
7.1.	Assim, é de se opinar pelo provimento dos pedidos de reexame, com o julgamento pela legalidade do ato de alteração de peça 12.
PROPOSTA DE ENCAMINHAMENTO
8.	Ante o exposto, submetem-se os autos à consideração superior, propondo-se, com fundamento no art. 48 da Lei 8.443/1992:
a)  conhecer dos recursos interpostos, para, no mérito, dar-lhes provimento, no sentido de se julgar legal o ato de alteração de aposentadoria de peça 12, determinando-se o seu registro;
b) dar ciência do acórdão que for prolatado às recorrentes e aos demais interessados, ressaltando-se que o relatório e o voto que o acompanharem podem ser consultados no endereço www.tcu.gov.br/acordaos, no dia seguinte ao de sua oficialização."
	É o relatório.

Adalto Alves Souto (OAB/MS 20.422), representando Gisela Angelina Levatti Alexandre.

Procurador Júlio Marcelo de Oliveira.

aposentadoria. ATO DE ALTERAÇÃO. INCLUSÃO, NOS PROVENTOS, DA VANTAGEM "OPÇÃO" EM DESCONFORMIDADE COM O ART. 193 DA LEI 8.112/1990. AUSÊNCIA DE PREENCHIMENTO DOS REQUISITOS NECESSÁRIOS PARA A APLICAÇÃO DA REGRA DE TRANSIÇÃO ESTABELECIDA NO ITEM 9.3.2 DO ACÓRDÃO 2.076/2005-PLENÁRIO. ILEGALIDADE. pedido de reexame. elementos aptos a demonstrar o preenchimento dos requisitos aplicáveis à espécie. conhecimento. provimento. legalidade e registro da concessão. ciência.

APOSENTADORIA (APOS)

Secretaria de Recursos (Serur).

Cuidam os autos de pedidos de reexame interpostos pela Fundação Universidade Federal de Mato Grosso do Sul e por Gisela Angelina Levatti Alexandre contra o Acórdão 4421/2018-TCU-Primeira Câmara, que, dentre outras medidas, considerou ilegal seu ato de aposentadoria em razão da incorporação da vantagem "opção" em desacordo com a disciplina do art. 193 da Lei 8.112/1990 e com as disposições do Acórdão 2076/2005-TCU-Plenário.
2.	 Preliminarmente, ratifico o despacho exarado no sentido de que os presentes recursos merecem ser conhecidos, porquanto cumprem os requisitos de admissibilidade previstos nos artigos 32, parágrafo único, 33 e 48, todos da Lei 8.443/1992.
3.	No mérito, a secretaria especializada, com o apoio do Parquet de Contas, propõe o conhecimento e o provimento dos pedidos de reexame, por compreender que os elementos acostados comprovam o atendimento às disposições do item 9.3.2 do Acórdão 2076/2005-TCU-Plenário.
4.	Manifesto-me de acordo com o encaminhamento sugerido nos pareceres precedentes, adotando aqui, como razões de decidir, os fundamentos ali sustentados, conforme as seguintes considerações.
5.	O Acórdão 4421/2018-TCU-Primeira Câmara estabeleceu a ilegalidade da concessão por ter identificado, "com base nas funções informadas no ato de aposentadoria, que a interessada não possui 5 anos ininterruptos e nem 10 anos interpolados de exercício de funções, possui apenas 9 anos em exercício interpolado de funções, contrariando o estabelecido no art. 193 da Lei nº 8.112/90 (peça 7) " (grifos originais) . Ademais, também nos termos do voto condutor daquele aresto, foi afastada a aplicação do item 9.3.2 do Acórdão 2076/2005-TCU-Plenário, "uma vez que não há qualquer elemento nos autos que demonstre que o ato de aposentadoria da interessada foi expedido com base no entendimento decorrente das Decisões nº s 481/1997-Plenário e 565/1997-Plenário, ainda que tenha sido ele editado até a data da Decisão nº 844/2001-Plenário, cuja publicação se deu em 25/10/2001."
6.	Com efeito, a questão relativa à incorporação da "opção" aos proventos foi objeto de amplas discussões no âmbito do Acórdão 2076/2005-TCU-Plenário, cuja parte dispositiva, no que importa, foi vazada nos seguintes termos:
"9.2. alterar o item 8.5 da Decisão nº 844/2001-TCU-Plenário, que passa a ter a seguinte redação:
'8.5. determinar aos órgãos e entidades da Administração Pública Federal direta, autárquica e fundacional que promovam, de imediato, sob pena de responsabilidade solidária, o reexame dos atos de aposentadoria emitidos sob orientação das Decisões nº s 481/97-TCU-Plenário e 565/1997-TCU-Plenário, para a exclusão da parcela opção, derivada  exclusivamente da vantagem 'quintos' ou 'décimos', dispensando-se a restituição dos valores recebidos de boa-fé, nos termos da Súmula 106 da Jurisprudência deste Tribunal';
9.3. esclarecer que, para fins do disposto no item 8.5 da Decisão nº 844/2001-TCU-Plenário, com a redação dada por este Acórdão, deve ser observado o seguinte:  
9.3.1. é assegurada na aposentadoria a vantagem decorrente da opção, prevista no art. 2º da Lei  nº 8.911/94, aos servidores que, até a data de 18 de janeiro de 1995, tenham satisfeito os pressupostos temporais estabelecidos no art. 193 da Lei 8.112/90, ainda que sem os requisitos para aposentação em qualquer modalidade;
9.3.2. em atenção aos princípios da segurança jurídica, da boa-fé e da isonomia, a determinação constante do item 8.5 da Decisão nº 844/2001-TCU-Plenário, com a redação dada por este Acórdão, não se aplica aos atos de aposentadoria expedidos com base no entendimento decorrente das Decisões nº s 481/1997-Plenário e 565/1997-Plenário, e já publicados no órgão de imprensa oficial até a data da publicação da Decisão nº 844/2001-Plenário (DOU de  25/10/2001) ;"
7.	Por aí se vê que foi assegurada a incorporação da vantagem "opção" aos proventos de aposentadoria dos servidores que, até a data de 18/1/1995, tivessem satisfeito os pressupostos temporais estabelecidos no art. 193 da Lei 8.112/1990, ainda que sem os requisitos para aposentação em qualquer modalidade. Além disso, para melhor delinear o alcance da exceção forjada no item 9.3.2 supra, registro que, de acordo com o entendimento fixado nas referidas Decisões 481/1997-TCU-Plenário e 565/1997-TCU-Plenário, tanto o servidor que se aposentou no exercício da função comissionada como o servidor efetivo, optante, na atividade, e portador ainda que apenas de 1/5 (um quinto) ou 1/10 (um décimo) , poderia levar para a aposentadoria a parcela "opção", ou seja, ainda que não satisfeitos os pressupostos temporais do art. 193 do RJU (5 anos ininterruptos ou 10 anos interpolados de exercício de funções) .
8.	No caso de Gisela Angelina Levatti Alexandre, os elementos colacionados na presente etapa elucidam que a alteração de sua aposentadoria para inclusão da parcela "opção" ocorreu mediante a Portaria 39 da Fundação Universidade Federal de Mato Grosso do Sul, que fez expressa referência à Decisão 481/1997-TCU-Plenário e foi publicada no DOU de 29/1/1999, ou seja, antes da publicação da Decisão 844/2001-TCU-Plenário, de forma que atende à exceção estabelecida no sobredito item 9.3.2 do Acórdão 2076/2005-TCU-Plenário.
9.	Ainda em relação ao tema, convém trazer à baila a compreensão firmada por ocasião do Acórdão 1599/2019-TCU-Plenário, nos seguintes termos:
"9.4. firmar entendimento de que é vedado o pagamento das vantagens oriundas do art. 193 da Lei 8.112/1990, inclusive o pagamento parcial da remuneração do cargo em comissão ('opção') , aos servidores que implementaram os requisitos de aposentadoria após 16/12/1998, data de publicação da Emenda Constitucional 20, que limitou o valor dos proventos à remuneração do cargo efetivo no qual se deu a aposentadoria." (destaquei) 
10.	De fato, a interessada se aposentou nos termos da Portaria 624, publicada no DOU de 2/10/1998, antes, portanto, da publicação da Emenda Constitucional 20/1998. Assim, além de se enquadrar na exceção do item 9.3.2 do Acórdão 2076/2005-TCU-Plenário, conforme já esclarecido, ela não incide na vedação detalhada no Acórdão 1599/2019-TCU-Plenário, fazendo jus, por conseguinte, à parcela "opção".
11.	Nesse cenário, manifesto-me de acordo com a proposta formulada pela secretaria especializada no sentido de que os presentes recursos merecem ser conhecidos e providos, de modo a reformar o Acórdão 4421/2018-TCU-Primeira Câmara e considerar legal o ato de alteração da aposentadoria de Gisela Angelina Levatti Alexandre, concedendo-lhe o registro.
	Ante o exposto, voto por que o Tribunal adote a deliberação que ora submeto à apreciação deste Colegiado.
TCU, Sala das Sessões Ministro Luciano Brandão Alves de Souza, em 20 de abril de 2020.
Ministro BRUNO DANTAS
Relator